---
title: "Exame de Recurso (2 horas)"
author: "Nome do/a aluno/a: __________________"
date: "`r format(Sys.Date(), '%d-%m-%Y')`"
output:
  html_document: default
  pdf_document: default
editor_options:
  chunk_output_type: inline
---

```{r setup, include=FALSE}
knitr::opts_chunk$set(echo = TRUE, message = FALSE, warning = FALSE, fig.width = 7, fig.height = 4.6)
set.seed(123)
```

# Instruções

- **Duração:** 2 horas.  
- **Entrega:** este ficheiro `.Rmd` com **código** e **respostas** (texto + tabelas/figuras).  
- **Cotações:** indicadas por alínea (total **20 valores**).  

```{r pacotes}
library(tidyverse)
library(broom)
library(janitor)
library(car)
library(glmnet)
library(MASS)
```

---

# Exercício 1 — EDA e Regressão Linear (10 valores)

## 1.1 Exploração e visualização (4 valores)

Considere o dataset **`airquality`** (NY, 1973), disponível em R base.

```{r ex1-data}
aq <- datasets::airquality |> as_tibble() |> janitor::clean_names()
glimpse(aq)
```

**(a) [2.0]** Faça um gráfico que ajude a estudar a relação entre **`ozone`** e **`temp`**.
*Comente o padrão geral e a presença de valores em falta.*

```{r ex1a}
# Seu código aqui
```

**(b) [2.0]** Compare a distribuição de **`wind`** entre os meses (variável `month`).  
Use um boxplot e indique **o mês** com (i) maior mediana e (ii) maior dispersão.  

```{r ex1b}
# Seu código aqui
```

---

## 1.2 Regressão linear múltipla (6 valores)

Considere agora o dataset **`MASS::Boston`** (habitação). Resposta: `medv`.

```{r ex1b-data}
bos <- MASS::Boston |> as_tibble() |> janitor::clean_names()
glimpse(bos)
```

Vamos ajustar o modelo:
\[
\texttt{medv} \sim \texttt{lstat} + \texttt{rm} + \texttt{ptratio} + \texttt{chas}.
\]

**(c) [2.0]** Ajuste o modelo e apresente uma tabela com coeficientes, erros‑padrão e p‑valores.  
Interprete **o efeito de `lstat`** e **o efeito de `chas`** (assuma `chas` como indicador 0/1).

```{r ex1c}
# Seu código aqui
```

**(d) [2.0]** Avalie o ajuste: reporte \(R^2\) ajustado e faça um gráfico de **resíduos vs ajustados**.  
*Comente.*

```{r ex1d}
# Seu código aqui
```

**(e) [2.0]** Calcule **VIF** e faça um **QQ-plot** dos resíduos.  
*Comente.*

```{r ex1e}
# Seu código aqui
```


---

# Exercício 3 — ACP (3.0 valores)

Use o dataset **`USArrests`** (R base).

```{r ex3-data}
ua <- datasets::USArrests |> as.data.frame() |> rownames_to_column("state") |> as_tibble()
glimpse(ua)
```

**(a) [1.0]** Aplique **ACP**.  
Apresente a **variância explicada** por componente (em percentagem).

```{r ex3a}
# Seu código aqui
```

**(b) [1.0]** Faça um **scree plot** e indique quantas componentes reteria. Justifique.

```{r ex3b}
# Seu código aqui
```

**(c) [1.0]** Interprete as duas primeiras componentes usando os **loadings** e faça um gráfico (PC1 vs PC2)  
com os estados (pode usar `ggplot2`). *Indique 1 padrão relevante.*

```{r ex3c}
# Seu código aqui
```

---

# Exercício 4 — Regressão Logística (5 valores)

## 4.1 Regressão logística (5 valores)

Considere o dataset **`mtcars`** (R base). Defina a resposta binária:

- `am = 1` transmissão manual; `am = 0` automática.

```{r ex4-data}
mc <- datasets::mtcars |> as.data.frame() |> rownames_to_column("car") |> as_tibble()
glimpse(mc)
```

Ajuste o modelo:
\[
\Pr(am=1) = \text{logit}^{-1}(\beta_0 + \beta_1\, mpg + \beta_2\, wt + \beta_3\, hp).
\]

**(a) [2.0]** Ajuste o modelo logístico e identifique quais são os preditores significativos a 5%.  

```{r ex4a}
# Seu código aqui
```

**(b) [1.5]** Calcule e interprete **odds-ratios** para `wt` e `mpg`.

```{r ex4b}
# Seu código aqui
```

**(c) [1.5]** Calcule a probabilidade prevista de `am=1` para um carro com `mpg=22`, `wt=3.0`, `hp=110`.  

```{r ex4c}
# Seu código aqui
```

---

# Exercício 5 — Inferência (2.0 valores)

### Intervalo de confiança (1.0 valores)

Use `sleep` (R base): diferenças no aumento de sono entre dois fármacos.

```{r ex4-inf1-data}
sl <- datasets::sleep |> as_tibble() |> janitor::clean_names()
glimpse(sl)
```

**(d) [1.0]** Calcule um **IC 95%** para a média de `extra` no grupo 1.  
Indique \(n\), \(\bar x\) e \(s\) e escreva a conclusão numa frase.

```{r ex4d}
# Seu código aqui
```

### Teste de hipótese para **uma amostra** (1.0 valores)

Use `chickwts` (R base): pesos (`weight`) de pintainhos por tipo de alimentação (`feed`).

```{r ex4-inf2-data}
cw <- datasets::chickwts |> as_tibble() |> janitor::clean_names()
glimpse(cw)
```

Considere apenas o grupo `feed == "soybean"`.

**(e) [1.0]** Teste a hipótese (variância desconhecida, t‑Student):  
\(H_0: \mu = 250\) vs \(H_1: \mu \neq 250\), onde \(\mu\) é o peso médio no grupo **soybean**.  
Reporte a estatística t, o p‑valor e a decisão a 5%.

```{r ex4e}
# Seu código aqui
```

---

# Fim
