# Parte A — EDA & Visualização

## A1. Gapminder: padrões globais

**Dados:** `gapminder::gapminder`.

```{r A1-data}
gp <- gapminder::gapminder |> janitor::clean_names()
glimpse(gp)
```

**a)** Crie um **gráfico de dispersão** de `life_exp` vs `gdp_per_cap` para todos os anos, com:

* eixo do PIB em **escala log10** (`scale_x_log10()`),
* **transparência** (ex.: `alpha = 0.3`) para reduzir sobreposição,
* **facet por continente**,
* **linha de tendência** simples (`geom_smooth(se = FALSE)`).
  *Explique tendências gerais e diferenças por continente.*

```{r A1a}
ggplot(gp, aes(x=gdp_percap, y=life_exp)) +
  geom_point(alpha=0.3) +
  scale_x_log10() +             # escala o intervalo das abscissas do gráfico para mostrar apenas os dados relevantes
  geom_smooth(se=FALSE) +       # desenha a "linha de tendência" do gráfico
  facet_wrap(~continent) +      # separa o gráfico para cada continente
  labs(
    title = "Relação entre PIB per Capita e Expectativa de Vida",
         x = "PIB per Capita (escala log10)",
         y = "Expectativa de Vida (anos)"
    )
```
 Na maior parte dos casos, a expectativa de vida costuma ser maior em países mais "ricos" (i.e. maior gdp).
Apesar disso, a Ásia e a África tem uma curiosa particularidade de pelo menos os top 5 países de maior gdp apresentam menor "esperança de vida" que países menos "ricos"

 Quanto a cada continente em particular:
- África tem de forma geral o menor GDP e "esperança de vida".
- Asia é o continete de extremos, com a maior disparidade de "riqueza" e "esperança de vida".
- Oceânia por sua vez é o continente com menor diferença entre os seus países, sendo todos bastante altos.
- as Américas concentram-se bastante no meio do grafo e a progressão da sua linha de tendência é bastante irregular.
- por fim a Europa tem uma progressão bastante linear, com a maioria dos países concentrados nos "patamares" mais elevados do grafo.



**b)** Escolha **3 países** de **continentes distintos** e faça um **gráfico de linhas ao longo do tempo** para `life_exp` (com pontos nos anos observados).
*Comente a evolução comparada.*

```{r A1b}
países <- c("Portugal", "China", "United States")

dados_filtrados <- gp %>%
  filter(country %in% países)

ggplot(dados_filtrados, aes(x=year, y=life_exp, color=country)) +
  geom_line(size=1) +
  geom_point(size=2) +
  labs(
    title="Evolução da expectativa de Vida - 1952/2007 - China/Portugal/EUA",
    x="Ano",
    y="Esperança de Vida"
  )
```
 A esperança de vida dos EUA, já alta nos anos 50, crescou relativamente pouco ao longo deste período. A maior subida deu-se nos anos 70, mas não é nada de notável.
 
 Em comparação Portugal cresceu consideravelmente e consistentemente, igualanado os EUA em 2002. As suas maiores subidas deram-se nos anos 60.
 
 Finalmente a China desfrutava de um excelente crescimento que infelizmente caíu abruptamente com a introdução da desastrosa "Campanha das Quatro Pragas". No entanto a chamada "Revolução Cultural" produziu um crescimento explosivo até ao ínicio dos anos 70, após o qual deu-se "abrandamento" significativo que manteve-se. Apesar disso o crescimento tem sido linear, passando a marca dos "70 anos" entre 1995 e 2000.



**c)** Para o ano **2007**, compare as distribuições de `life_exp` por continente usando **boxplot**.
*Comente níveis típicos e dispersão por continente.*

```{r A1c}
ano2007 <- gp %>%
  filter(year==2007)

ggplot(ano2007, aes(x=continent, y=life_exp, fill=continent)) +
  geom_boxplot(alpha=0.5, outlier.colour="red") +
  labs(title = "Distribuição da Expectativa de Vida por Continente em 2007",
       x = "Continente",
       y = "Expectativa de Vida (anos)") +
  theme_minimal() +
  theme(legend.position = "none")
```
África
   ~50 anos
   Baixa média e grande dispersão: alguns países com crises reduzem fortemente a média.
Américas
   ~72 anos
   Dispersão moderada: países como Haiti e Canadá puxam extremos opostos.
Ásia
   ~70 anos
   Ampla variação: Japão muito alto, alguns países do sul da Ásia bem mais baixos.
Europa
   ~78 anos
   Alta expectativa e baixa dispersão, indicando mais uniformidade.
Oceania
   ~80 anos
   Poucos países, ambos com alta expectativa de vida.



---

## A2. Babynames: diversidade de nomes

**Dados:** `babynames::babynames`.

```{r A2-data}
bb <- babynames::babynames |> janitor::clean_names()
glimpse(bb)
```

**a)** Escolha **5 nomes** (de ambos os sexos) e faça **séries temporais** (1900–2015) de `prop` por `year`, com **facets por nome** e **linhas suaves**.
*Descreva um padrão.*

```{r A2a}
set.seed(123)
# random_names <- sample(unique(bb$name), 5)
fem_names <- sample(unique(filter(bb, sex=="F")$name), 3)
mal_names <- sample(unique(filter(bb, sex=="M")$name), 2)
random_names <- c(fem_names, mal_names)

bb %>%
  filter(name %in% random_names, year>=1990, year<=2015) %>%
  ggplot(aes(x=year, y=prop, colour=sex)) +
  geom_line(size=0.6, alpha=0.7) +
  geom_point(size=2) +
  geom_smooth(se=FALSE) +
  facet_wrap(~name, scale="free_y") +
  theme_dark()
```
 No período entre 1990 e 2015, não houve nenhuma recém-nascida da qual lhe foi atribuídio o nome "Oleva".
 Em contraste, o nome feminino "Deziraye" teve um crescimento linear mas reduto.
 Por sua vez o nome feminino "Jaylisse" foi atribuĩdo apenas no ano de 2007.

 Quanto aos nomes masculinos: "Rutvik" manteve a mesma "constância" relativa, mas de repente viu um aumento enorme de popularidade no ano de 2015 ; enquanto que "Yahsir" variou muito em popularidade ao longo dos anos e quase sempre subidas ou descidas significativa, apesar disso não há registos desse nome após 2013.



**b)** Para um sexo à escolha (`sex` = "F" ou "M"), construa um **diagrama de barras** para os 5 **nomes** mais comuns.
*Indique um padrão temporal.*

```{r A2b}
top5 <- bb %>%
  filter(sex == "F") %>%
  group_by(name) %>%
  summarise(total = sum(n)) %>%
  slice_max(total, n = 5) %>%
  pull(name)

bb %>%
  filter(sex == "F", name %in% top5) %>%
  mutate(decada = (year %/% 10) * 10) %>%  # arredonda para a década
  group_by(decada, name) %>%
  summarise(total = sum(n), .groups = "drop") %>%
  ggplot(aes(x = decada, y = total, fill = name)) +
  geom_col(position = "dodge") +
  facet_wrap(~name) +
  theme_minimal() +
  labs(x = "Década", y = "Nº de ocorrências", fill = "Nome")
```
 Todos estes nomes sem excepção, tiveram o seu "auge" de ocorrência algures entre 1900 e 1980, após o qual todos desceram para no máximo 200000 ocorrências e tem vindo sempre a descer - no último registo nenhum tem mais de 100000 ocorrências. 



---

# Parte B — Regressão Linear

## B1. Diamonds: preço e características 

**Dados:** `ggplot2::diamonds`. Objetivo: prever `log(price)`.

```{r B1-data}
data("diamonds", package = "ggplot2")
dm <- diamonds |> janitor::clean_names() |> mutate(log_price = log(price))

```

**a)** Ajuste o modelo base:
$$
\log(\text{price}) \sim \text{carat} + \text{cut} + \text{color} + \text{clarity}.
$$
*Reporte **RMSE** e **R²** em treino e teste.*

```{r B1a}
set.seed(123)
n <- nrow(dm)
i <- sample(1:n, size=0.8*n)
treino <- dm[i, ]
teste <- dm[-i, ]

modelo_base <- lm(log_price ~ carat + cut + color + clarity, data=treino)
summary(modelo_base)

pred_treino <- predict(modelo_base, treino)
rmse_treino <- sqrt(mean((treino$log_price - pred_treino)^2))
rmse_treino

pred_teste <- predict(modelo_base, teste)
rmse_teste <- sqrt(mean((teste$log_price - pred_teste)^2))
rmse_teste

# O RMSE é praticamente igual em treino (0.339) e teste (0.339).
# Isto indica que o modelo generaliza bem - não há sinais de overfitting (isto é, o modelo não se ajustou demais ao treino).
# Combinando com o (R^2)≈0.89, podemos dizer que o modelo explica muito bem a variação de log(price).
```

**b)** Adicione a **interação** `carat:clarity`.
*Compare **AIC** e **R² ajustado** com o modelo base e discuta o **trade-off complexidade vs ajuste**.*

```{r B1b}
modelo_cc <- lm(log_price ~ carat + cut + color + clarity + carat:clarity, data = treino)
summary(modelo_cc)

AIC(modelo_base, modelo_cc)

# | Métrica     | Modelo base | Modelo com interação ('carat:clarity') | Interpretação                                                           |
# | ----------- | ----------- | -------------------------------------- | ----------------------------------------------------------------------- |
# | AIC         |  29 087     |  17 772                                | Muito mais baixo, modelo com interação ajusta-se muito melhor aos dados |
# | R² ajustado |  0.8886     |  0.9143                                | Aumentou, explica mais variabilidade, mesmo após penalização            |
# 
# O modelo com interação melhora claramente o ajuste, mas usa mais parâmetros (df = 27 vs 20), logo é mais complexo.
# Pode ser mais difícil de interpretar e ligeiramente mais propenso a overfitting se tivéssemos menos dados.

```

**c)** Faça **diagnóstico visual** (resíduos vs ajustados, QQ-plot, *scale-location*).
*Identifique 2 problemas potenciais.*

```{r B1c}
par(mfrow=c(2,2))
plot(modelo_cc)

# 1) Heterocedasticidade
# O "resíduos vs ajustados" ou "Scale-Location" mostra se a variância dos resíduos muda com o valor previsto.
# Se a linha média não é horizontal ou se há um “funil” de dispersão, é sinal de heterocedasticidade (variância não constante).
# 
# 2) Outliers ou pontos influentes
# Pontos muito afastados da nuvem principal ou da linha de tendência (ou com alavancagem extrema no gráfico "Residuals vs Leverage") indicam outliers ou pontos influentes que podem distorcer o modelo.
```

**d)** Produza um **efeito parcial**: curvas previstas de `log(price)` vs `carat` para **3 níveis de `clarity`** (fixe `cut` e `color` em categorias comuns). Inclua **IC 95%** com `geom_ribbon`.
*Comente.*

```{r B1d}
# Categorias escolhidas
clarity_lvls <- c("SI1", "VS2", "VVS1")
cut_fixed = "Ideal" 
color_fixed = "D"

# Criar um dataset de previsão
carat_seq <- seq(min(dm$carat), max(dm$carat), length.out = 100)
newdata <- expand.grid(
  carat = carat_seq,
  clarity = clarity_lvls,
  cut = cut_fixed,
  color = color_fixed
)
newdata$pred <- predict(modelo_cc, newdata, interval = "confidence", level = 0.95)

# Separar a previsão e IC
newdata <- cbind(newdata, newdata$pred)
names(newdata)[names(newdata) == "fit"] <- "fit"
names(newdata)[names(newdata) == "lwr"] <- "lwr"
names(newdata)[names(newdata) == "upr"] <- "upr"

# Desenhar com ggplot2
ggplot(newdata, aes(x=carat, y=fit, colour=clarity, fill=clarity)) +
  geom_line(size=1) +
  geom_ribbon(aes(ymin=lwr, ymax=upr), alpha = 0.2, colour = NA) +
  theme_minimal() +
  labs(x="Carat", y="Log(Price)", title="Efeito parcial de Carat por Clarity")

# O efeito do carat no preço depende do nível de claridade — diamantes mais claros (VVS1) valorizam mais rápido com o aumento do peso.
#
# Interpretação do intervalo de confiança (IC 95%):
# O gráfico tem uma faixa muito fina, o que indica alta precisão nas previsões para estes valores.
# Como os IC não se sobrepõem muito entre as linhas, isso sugere que a claridade tem efeito estatisticamente significativo.
```

**e)** **Interprete** dois coeficientes do melhor modelo (um coeficiente de uma variável contínua e um coeficiente de uma variável categórica), indicando unidades/escala e implicação no **preço**.

```{r B1e}
summary(modelo_cc)$coefficients
```

**Interpretação (B1e):**

# O coeficiente do carat sem interação
#
### Coeficiente = 2.296
### Significa que um aumento de 1 carat está associado a um aumento médio de 2.296 unidades no log(preço), mantendo o resto fixo.
### Em termos do preço real, isso corresponde a multiplicar o preço por  (e^2.296)≈9.94 , ou seja, quase 10 vezes mais caro para cada aumento de 1 carat.

# A interação entre 'carat' e os polinómios de 'clarity'
#
### Estes indicam que o efeito de carat muda conforme o nível de claridade, mas a interpretação direta não é tão simples
### Por ser variável ordinal com codificação polinomial, os coeficientes representam efeitos combinados ao longo dos níveis de claridade (linear, quadrático, cúbico, etc.)
### Ou seja, o efeito da claridade é mais complexo, modelado por polinómios.
### Mas para simplificar, níveis melhores de claridade tendem a aumentar o preço, conforme ilustrado pelo gráfico do efeito parcial.

---

# Parte C — Regularização: Ridge e Lasso

## C1. Hitters (ISLR2): salários no basebol

**Dados:** `ISLR2::Hitters`. Resposta: `log(Salary)`. Remova linhas com `NA` em `Salary`.

```{r C1-data}
ht <- as_tibble(ISLR2::Hitters) |> janitor::clean_names() |> drop_na(salary) |>
  mutate(log_salary = log(salary))

```

**a)** Ajuste **Ridge** com `cv.glmnet(..., nfolds = 10)`.
*Indique o `lambda.min` e o **RMSE de teste** (na escala de `log_salary`).*

```{r C1a}
set.seed(123)

# 1. Separar treino e teste (exemplo 70% treino)
n <- nrow(ht)
train_indices <- sample(seq_len(n), size = floor(0.7 * n))
train <- ht[train_indices, ]
test <- ht[-train_indices, ]

# 2. Criar x e y para glmnet
x_train <- model.matrix(log_salary ~ . - salary, data=train)[, -1] # remove intercept
y_train <- train$log_salary

x_test <- model.matrix(log_salary ~ . - salary, data=test)[, -1]
y_test <- test$log_salary

# 3. Ajustar Ridge (alpha=0)
cv_ridge <- cv.glmnet(x_train, y_train, alpha=0, nfolds=10)

lambda_min_ridge <- cv_ridge$lambda.min

# 4. Previsões no teste
pred_ridge <- predict(cv_ridge, s=lambda_min_ridge, newx=x_test)

# 5. RMSE no teste
rmse_ridge <- sqrt(mean((pred_ridge - y_test)^2))

lambda_min_ridge
rmse_ridge
```

**b)** Ajuste **Lasso** com *cross-validation*.
*Indique `lambda.min`, e **RMSE de teste** para ambos.*

```{r C1b}
cv_lasso <- cv.glmnet(x_train, y_train, alpha=1, nfolds=10)

lambda_min_lasso <- cv_lasso$lambda.min

pred_lasso <- predict(cv_lasso, s=lambda_min_lasso, newx=x_test)

rmse_lasso <- sqrt(mean((pred_lasso - y_test)^2))

lambda_min_lasso
rmse_lasso
```

**c)** Liste as **variáveis selecionadas** com o Lasso (com base no lambda.min).

```{r C1c}
coef_lasso <- coef(cv_lasso, s=lambda_min_lasso)
selected_vars <- rownames(coef_lasso)[which(coef_lasso != 0)]
selected_vars <- selected_vars[selected_vars != "(Intercept)"]
selected_vars
```

**d)** Compare **OLS vs Ridge vs Lasso** (use o mesmo *split*).
*Discuta **viés–variância**, **colinearidade** e **parcimónia**.

```{r C1d}
# Ajustar OLS:
model_ols <- lm(log_salary ~ . - salary, data=train)

pred_ols <- predict(model_ols, newdata=test)

rmse_ols <- sqrt(mean((pred_ols - y_test)^2))

rmse_ols

# Resumo dos RMSE:
tibble(
  Model = c("OLS", "Ridge", "Lasso"),
  RMSE = c(rmse_ols, rmse_ridge, rmse_lasso)
)
```





# OLS: sem regularização, tende a ter menor viés, mas maior variância, especialmente com multicolinearidade.

# Ridge: penaliza os coeficientes para reduzir variância e colinearidade, mas não zera coeficientes (não faz seleção).

# Lasso: promove parcimónia ao zerar coeficientes, facilitando interpretação e reduzindo complexidade. Pode aumentar viés um pouco.

