---
title: "Teste 2 — ACP, Regressão Logística e Inferência Estatística (2 horas)"
author: "Nome do/a aluno/a: __________________"
date: "`r format(Sys.Date(), '%d-%m-%Y')`"
output:
  html_document: default
  pdf_document: default
editor_options:
  chunk_output_type: inline
---


```{r setup, include=FALSE}
knitr::opts_chunk$set(echo = TRUE,
                      message = FALSE,
                      warning = FALSE)
set.seed(123)
```


# Exercício 1

O ficheiro `habitos_estudo_pca.csv` contém informação sobre hábitos de estudo de alunos do 12.º ano. Cada linha corresponde a um aluno e as colunas são:

-   `horas_estudo_semana` – número médio de horas de estudo individual por semana;
-   `horas_explicacoes` – número médio de horas semanais de explicações/aulas extra;
-   `horas_tempo_livre` – número médio de horas de tempo livre por dia;
-   `faltas` – número de faltas à disciplina no último período;
-   `nota_teste` – nota (0–20) no último teste.

Pretende-se aplicar **Análise de Componentes Principais (ACP)** às quatro variáveis de hábitos/comportamento:

$$
(\text{horas_estudo_semana}, \text{horas_explicacoes}, \text{horas_tempo_livre}, \text{faltas}).
$$

Considere apenas essas quatro variáveis para o vetor-resposta multivariado.

## 1.1 Preparação dos dados

(a) Importe os dados para o R e crie um objeto com as quatro variáveis indicadas.

```{r}
library(dplyr)

dados <- read.csv("/home/david/Transferências/UM/habitos_estudo_pca.csv", header=TRUE)

objeto_a <- dados %>% select(horas_estudo_semana, horas_explicacoes, horas_tempo_livre, faltas)
```



(b) Calcule a matriz de correlações entre as quatro variáveis (função `cor`).
Com base nos resultados, comente **se faz sentido** aplicar a ACP.

```{r}
cor(objeto_a, use = "complete.obs")    # "complete.obs" ignora linhas com NA

# ACP (Análise de Componentes Principais)
 # é uma técnica de redução de dimensionalidade que
  # transforma variáveis correlacionadas em novas variáveis não correlacionadas
   # (componentes principais) ordenadas por variância explicada

# Ou seja, é usada para resumir a informação de várias variáveis correlacionadas 
 # em poucos componentes não correlacionados, maximizando a variância explicada, 
  # sendo particularmente útil em contextos de redução de dimensionalidade e mitigação de multicolinearidade

# Faz sentido aplicar ACP quando há correlação elevada entre variáveis, 
 # quer-se reduzir o número de variáveis, o objetivo é exploração ou predição (não interpretação direta)

# Não é ideal quando a interpretação individual das variáveis é crucial e/ou as variáveis já são pouco correlacionadas


# Dimensionalidade, é o número de variáveis (features) usadas para descrever os dados.
   # alta dimensionalidade <=> muitas variáveis
 # demasiada Dimensionalidade pode tornar modelos mais complexos, difíceis de interpretar e propensos a sobreajuste
```
**Resposta**
 Não faz sentido aplicar ACP, pois as variáveis apresentam correlações muito fracas entre si - não existindo estrutura comum suficiente para justificar uma redução de dimensionalidade - nem traria ganho interpretativo ou preditivo.



## 1.2 Cálculo da ACP

(c) Aplique a ACP às quatro variáveis **padronizadas**.
Apresente os valores próprios (variâncias explicadas) e a proporção de variância explicada por cada componente principal.

```{r}
acp <- prcomp(objeto_a, scale. = TRUE)    # "scale." é essencial se as variáveis estiverem em escalas diferentes
summary(acp)

writeLines("")    # linha em branco entre outputs

# os valores próprios obtêm-se elevando ao quadrado os desvios-padrão das componentes principais
valores_proprios <- acp$sdev^2
valores_proprios

writeLines("")

# a proporção de variância explicada resulta da razão entre cada valor próprio e a soma total dos valores próprios
prop_var <- valores_proprios / sum(valores_proprios)
prop_var
```



(d) Apresente um gráfico que ajude a decidir **quantas componentes principais** reter.
Com base nesse gráfico e na proporção de variância explicada, justifique quantas componentes consideraria relevantes.

```{r}
# O gráfico mais usado para decidir quantas componentes principais reter é o "scree plot"
 # Este permite identificar o número adequado de componentes principais através do "ponto de inflexão",
  # a partir do qual as componentes adicionais contribuem pouco para a variância explicada

plot(
  valores_proprios,
  type = "b",
  xlab = "Componente principal",
  ylab = "Variância explicada (valor próprio)",
  main = "Scree plot"
)
abline(h = 0.9445, lty = 2)

# gráfico mais simples:  plot(acp, type = "l", main = "Scree plot")


# Variância Explicada Acumulada
  # ajuda a escolher o número mínimo de componentes que explica, por exemplo, 80% da variância
plot(
  cumsum(prop_var),
  type = "b",
  xlab = "Número de componentes",
  ylab = "Variância explicada acumulada",
  ylim = c(0, 1)
)
abline(h = 0.8, lty = 2)


# A "Variância Explicada" mede quanta da variabilidade total dos dados é capturada por um modelo ou componente
 # É a parte da variância dos dados que não é "ruído", mas sim estrutura sistemática explicada por um modelo

# Ou seja, corresponde à proporção da variabilidade total dos dados que é capturada por um modelo ou por uma componente principal

# Na ACP, cada componente principal explica uma fração da variância total,
 # sendo as componentes ordenadas por variância explicada decrescente


# A "Variância Explicada Acumulada" é a soma das variâncias explicadas pelas primeiras componentes principais (até uma certa ordem).

# Ou seja, corresponde à soma da variabilidade total dos dados
 # capturada por cada componente principal ao longo das primeiras componentes,
  # indicando quanta informação total é preservada ao reter um dado número de componentes


# Intuitivamente:
#   * Variância Explicada           <=> "quanto cada componente contribui"
#   * Variância Explicada Acumulada <=> "quanta informação total já retivemos"
```
**Resposta**
 Com base nos gráficos, diria que 3 componentes são revelantes - pois a acumulação de variância explicada entre a componente principal 3 e 4 é reduzida.



## 1.3 Interpretação

(e) Apresente os coeficientes (loadings) das duas primeiras componentes principais (recorra a pca\$rotation se necessário).
Interprete, em palavras, o que parece medir a **1.ª componente principal** (por exemplo, “nível geral de estudo”, “compromisso académico”, etc.).
Comente também, de forma breve, o significado da 2.ª componente.

```{r}
# para apresentar os coeficientes (loadings) das duas primeiras componentes principais, basta extrair a matriz "rotation" do objeto "acp"
acp$rotation[, 1:2]    # linhas = variáveis ; colunas = componentes principais
```
**Resposta**
 A 1ª Componente Principal parace medir um gradiente de dedicação académica, distinguindo alunos mais focados no estudo dos que dedicam mais tempo ao lazer e faltam mais - pois as variáveis "horas_estudo_semana" e "horas_explicacoes" apresentam um forte contributo positivo para a componente e em contra-partida "horas_tempo_livre" (e em menor grau "faltas") tem um contributo negativo significativo.
 Agora para a 2ª Componente Principal, todas variáveis tem um contributo negativo substancial, "faltas" e "horas_estudo_semana" tem ambas cargas negativas especialmente elevadas. Por isso considero que esta componente capta um eixo de assiduidade, separando alunos com mais faltas e menor consistência de estudo dos mais comprometidos academicamente (de forma relativamente independente do tempo gasto em explicações ou lazer).



(f) Faça um gráfico de dispersão das observações no plano das duas primeiras componentes principais.
Indique se observa algum **padrão claro**.

```{r}
scores <- acp$x  # coordenadas das observações nas CPs

cores <- colorRampPalette(c("blue", "darkgreen", "red"))(100)    # gradiente cor
col_num <- cores[cut(scores, breaks = 100)]

plot(
  scores[, 1],
  scores[, 2],
  col = col_num,
  xlab = "CP1",
  ylab = "CP2",
  main = "Observações no plano das duas primeiras CPs",
  pch = 19
)
abline(h = 0, v = 0, lty = 2)


# o que o gráfico mostra:
#   - cada ponto = observação original
#   - proximidade entre pontos => observações semelhantes
#   - CP1 e CP2 concentram a maior parte da variância total
```
**Resposta**
 No gráfico CP1×CP2 conseguimos visualizar que a projeção das observações no espaço definido, concentram a maior parte da variância total entre os valores 1 e -1 de ambas componentes principais.
 Em geral existe: uma maior variância de extremos dos dados nos 2º e 4º quadrantes do gráfico ; os dados dos 2º e 3º quadrantes estão menos dispersos que os do 1º e 4º ; e em todos quadrantes a concentração de dados forma uma espécie de "losango" em redor do ponto (0,0).



------------------------------------------------------------------------



# Exercício 2

O ficheiro `credit_logit.csv` contém informação sobre pedidos de crédito bancário. Cada linha corresponde a um cliente, com as variáveis:

-   `default` – variável binária (1 = incumprimento do crédito, 0 = crédito pago sem problemas);
-   `renda_mensal` – rendimento mensal do cliente (em euros);
-   `divida_total` – valor total de dívidas existentes (em euros);
-   `idade` – idade do cliente (em anos);
-   `hist_incumprimento` – variável binária (1 = cliente com histórico anterior de incumprimento, 0 = sem histórico).

Pretende-se ajustar um modelo de **regressão logística** para modelar a probabilidade de incumprimento (`default = 1`) em função das variáveis explicativas.

## 2.1 Ajustamento do modelo

(a) Importe os dados para o R e indique:
     - o número total de clientes;
     - a proporção de clientes em incumprimento (`default = 1`) e sem incumprimento (`default = 0`).

```{r}
library(dplyr)

dados2 <- read.csv("/home/david/Transferências/UM/credit_logit.csv", header=TRUE)

num_clientes <- nrow(dados2)

default_proportion <- prop.table(table(dados2$default))
100 * default_proportion    # mostra em "percentagem"
```



(b) Ajuste um modelo de regressão logística com `default` como resposta e as variáveis `renda_mensal`, `divida_total` e `hist_incumprimento` como explicativas. Note que a variável `hist_incumprimento` é uma variável categórica (recorra à função "factor" para a conversão de estrutura).

$$
   \text{logit}\big(P(\text{default}=1)\big)
   = \beta_0 + \beta_1\text{renda_mensal}
   + \beta_2\text{divida_total}
   + \beta_3\text{hist_incumprimento}.
$$

```{r}
# converter "hist_incumprimento" em factor (categorical)
dados2$hist_incumprimento <- factor(dados2$hist_incumprimento)

# opcional: assegurar que resposta é 0/1 numérica
dados2$default <- as.numeric(as.character(dados2$default))

# ajustar o modelo logístico
modelo_logit <- glm(
  default ~ renda_mensal + divida_total + hist_incumprimento,
  data = dados2,
  family = binomial(link = "logit")
)

# ver coeficientes em log-odds
summary(modelo_logit)

# obter razões de odds (OR) e intervalos de confiança (95%)
exp_coef <- exp(coef(modelo_logit))
exp_confint <- exp(confint(modelo_logit))
cbind(OR = exp_coef, CI_lower = exp_confint[,1], CI_upper = exp_confint[,2])



# Modelo de Regressão Logística, usado quando a variável resposta é binária (0/1), 
 # modela a probabilidade de um evento binário (ex.: default=1) através do logit.

# Variáveis Explicativas  - são as variáveis usadas para explicar/predizer a resposta
# Variáveis Categóricas   - são variáveis qualitativas (ex.: 0/1, Sim/Não, grupos) ; no R devem ser tratadas como factor para criar dummies automaticamente



# Odds                = 𝑃(𝑌= 1) / 𝑃(𝑌= 0)
# Razão de Odds (OR)  = fator multiplicativo nas odds por aumento de 1 unidade em X ; por exemplo:
#       OR = 1.5  -> as odds aumentam 50%
#       OR = 0.7  -> as odds diminuem 30%
#       OR = 2    -> as odds duplicam

# Os coeficientes da regressão logística estão em log-odds, difíceis de interpretar,
 # ao fazer exp(β), obtém-se a razão de odds (OR) que permitem uma interpretação direta do efeito de cada variável nas odds de ocorrência do evento
```



(c) Apresente o resumo do modelo e interprete:
     - o sinal dos coeficientes estimados $\hat\beta_1$ e $\hat\beta_2$ (fazem sentido no contexto?);
     - quais as variáveis estatisticamente significativas para um nível de significância de 5% (utilize o p-valor).

```{r}
"""

  ^𝛽_1 = renda_mensal

Coeficiente   = -3.066 x 10^-4
Razão de Odds = 0.9996

p-valor       = 0.4976


Dado o sinal negativo podemos concluir que um aumento na renda mensal está associado a uma diminuição nas odds de incumprimento.
O que em termos económicos, isto faz sentido: clientes com maior rendimento tendem a ter menor risco de default.

Contudo visto que o  p-valor > 0.05  e a diminuição nas odds de incumprimento é muito pequena (0.0001), podemos concluir que esta variável não é significativa.



  ^𝛽_2 = divida_total

Coeficiente   = 1.862 x 10^-4
Razão de Odds = 1.0001

p-valor       = 4.74 x 10^-6


Dado o sinal positivo podemos concluir que um aumento na dívida total está associado a um aumento nas odds de incumprimento.
Isto também faz sentido em termos económico: quanto maior a dívida acumulada, maior tende a ser o risco de falhar pagamentos.

No entanto o efeito é pequeno pois o aumento na Razão de Odds é muito ligueiro (0.0001).
Apesar disso o  p-valor  marca esta variável como estatisticamente significativa (pois esse valor é menor que 5%).
Ou seja, em escalas maiores (neste contexto estamos a trabalhar com a escala de 1€), o impacto torna-se substantivo.



  p-valor(hist_incumprimento1) = 0.0013 < 0.05

"""
```
**Resposta**

 O coeficiente de *renda_mensal* é negativo, indicando que maiores rendimentos reduzem as odds de incumprimento, o que é coerente economicamente, embora o efeito não seja estatisticamente significativo. 
 
 O coeficiente de *divida_total* é positivo, sugerindo que maiores níveis de dívida aumentam o risco de incumprimento, sendo este efeito estatisticamente significativo.
 
 Para um nível de significância de 5%, as variáveis relevantes são divida_total e hist_incumprimento, enquanto renda_mensal não apresenta evidência estatística de efeito sobre a probabilidade de default.



## 2.2 Probabilidades e odds

(d) Calcule os **odds-ratios** associados a `renda_mensal`, `divida_total` e `hist_incumprimento`.
Interprete, em linguagem simples, o **coeficiente associado a `hist_incumprimento`**:
  - o que significa o sinal de $\hat\beta_3$?
  - como se interpreta $\exp(\hat\beta_3)$?
  
```{r}
cat("odds-ratios:\n")
exp_coef


"""
^𝛽_3 = hist_incumprimento

Coeficiente   = 1.446
Razão de Odds = 4.247
"""
```
**Resposta**

 O sinal positivo significa que clientes com *hist_incumprimento = 1* (ou seja, clientes com histórico anterior de incumprimento) tem maior risco/probabilidade de incumprir, comparativamente a clientes sem histórico.
 
 O *exp(^𝛽_3)* corresponde à *razão de odds*, e esta mosta que clientes com histórico de incumprimento têm cerca de 4,25 vezes mais probabilidade de incumprir do que clientes sem histórico, para os mesmos valores de renda mensal e dívida total.



(e) Utilizando o modelo ajustado, calcule a **probabilidade prevista de incumprimento** para dois clientes com:
     - renda mensal de 1200 euros, dívida total de 8000 euros, **sem** histórico de incumprimento (`hist_incumprimento = 0`);
     - renda mensal de 1200 euros, dívida total de 8000 euros, **com** histórico de incumprimento (`hist_incumprimento = 1`).
Comente a diferença entre estas probabilidades.

```{r}
dois_clientes <- data.frame(
  renda_mensal = c(1200, 1200),
  divida_total = c(8000, 8000),
  hist_incumprimento = factor(c(0, 1))
)


prob_prevista <- predict(
  modelo_logit,
  newdata = dois_clientes,
  type = "response"
)
100 * prob_prevista
```
**Resposta**

 Usando a função *predict()* com *type="response"* no modelo *logit*, obtemos diretamente as probabilidades previstas de incumprimento para estes dois novos perfis de clientes. E podemos verificar, que apesar de apresentarem rendimento mensal e dívida total iguais, o cliente com histórico de incumprimento tem significativamente maior probabilidade de incumprimento que o cliente sem histórico.



## 2.3 Classificação

(f) Gere as probabilidades previstas de incumprimento para todos os clientes e construa uma variável com a **classe prevista** usando um limiar de 0.5.
     - Crie a matriz de confusão.
     - Calcule a **taxa de acerto global** (proporção de classificações corretas).
     - Comente brevemente se o modelo parece ter um desempenho razoável para apoiar decisões de concessão de crédito.

```{r}

# probabilidades previstas
dados2$prob_default <- predict(modelo_logit, type = "response")


# classe prevista (0/1) com limiar 0.5
dados2$default_previsto <- ifelse(dados2$prob_default >= 0.5, 1, 0)


matriz_confusao <- table(
  Real = dados2$default,
  Previsto = dados2$default_previsto
)
cat("Matriz de Confusão:\n")
matriz_confusao


cat("\n")


taxa_acerto <- mean(dados2$default == dados2$default_previsto)
cat("Taxa Acerto:\n")
taxa_acerto

# Outra forma de calcular taxa de acerto global:
#
#   sum(diag(matriz_confusao)) / sum(matriz_confusao)



"""
A matriz de confusão permite avaliar o desempenho do classificador, comparando as classes reais e previstas.

A taxa de acerto global mede a proporção total de classificações corretas.

 Embora uma taxa elevada (maior que 75% ou 80%) sugira um bom desempenho de classificação global, em problemas de concessão de crédito é crucial considerar separadamente falsos positivos e falsos negativos, dado o custo assimétrico dos erros (FN - i.e aprovar quem vai incumprir - neste contexto são são muito mais graves do que FP).
 Pelo que o modelo deve ser avaliado com métricas adicionais e possivelmente com um limiar de decisão mais adequado que 0.5
"""

```
  **Interpretação dos Dados**

> Matriz de Confusão:

TN  FP
FN  TP

*Verdadeiros negativos (TN)*
"Clientes sem incumprimento corretamente classificados" = 374
*Falsos positivos (FP)*
"Cliente sem incumprimento classificado como incumpridor" = 1
*Falsos negativos (FN)*
"Clientes que incumpriram mas foram classificados como “bons”" = 24
*Verdadeiros positivos (TP)*
"Clientes em incumprimento corretamente identificados" = 1


> Taxa de Acerto Global:

*93,75%* de classificações corretas



  **Resposta**

 Embora a taxa de acerto global seja elevada (93,75%), o modelo apresenta um desempenho fraco na identificação de clientes em incumprimento (só identifica 1 em 25 incumpridores reais), com uma sensibilidade muito baixa (1/25 ≈ 4%) e um número elevado de falsos negativos (clientes com histórico de incumprimento mas foram classificados como cumpridores).
 Dado que no contexto de concessão de crédito, aprovar clientes que irão incumprir é particularmente custoso, o modelo tal como está e com limiar 0.5, não é adequado para apoiar decisões de crédito sem uma revisão do limiar de decisão ou o uso de métricas adicionais como a curva ROC e a AUC.
 Suspeito que a boa taxa de acerto deve-se ao desequilíbrio das classes, pois a maioria dos clientes não incumpre, até um classificador "ingénuo" que previsse sempre 0 teria uma taxa de acerto parecida.



------------------------------------------------------------------------



# Exercício 3

Neste exercício, vai trabalhar com dois conjuntos de dados diferentes, em situações de inferência estatística univariada.

## 3.1 Intervalos de Confiança

O ficheiro `tempo_espera.csv` contém a variável:
 - `tempo` – tempo de espera (em minutos) até à chegada do autocarro, medido em diferentes dias numa determinada paragem.

Admita que o tempo de espera é aproximadamente normal.

(a) Importe os dados `tempo_espera.csv` e calcule o tamanho amostral $n$, a média amostral $\bar x$ e o desvio padrão amostral $s$.

```{r}
library(dplyr)

dados3.1 <- read.csv("/home/david/Transferências/UM/tempo_espera.csv", header=TRUE)

# tamanho amostral
n <- length(dados3.1$tempo)
n

# média amostral
hat_x <- mean(dados3.1$tempo)
hat_x

# desvio-padrão amostral
s <- sd(dados3.1$tempo)
s
```



(b) Construa um **intervalo de confiança a 95%** para o tempo médio de espera $\mu$, usando a distribuição t de Student (variância populacional desconhecida).
  - Apresente o intervalo e interprete-o.

```{r}
alpha <- 0.05
t_crit <- qt(1 - alpha/2, df = n-1)

IC_lower <- hat_x - t_crit * s / sqrt(n)
IC_upper <- hat_x + t_crit * s / sqrt(n)

cat("IC lower     | IC upper\n")
c(IC_lower, IC_upper)


# alternativa direta para Intervalo de Confiança:
#   t.test(dados3.1$tempo, conf.level = 0.95)$conf.int


#  60 * 0.74 = 44s
#  60 * 0.05 = 3s


"
    Distribuição t de Student

É uma distribuição de probabilidade usada para inferência sobre a média quando:
  - a variância populacional é desconhecida
  - o tamanho da amostra é pequeno ou moderado
  - os dados são aproximadamente normais

Tem caudas mais largas do que a normal, refletindo a incerteza extra por usar o desvio-padrão amostral.
À medida que n aumenta, a t converge para a normal padrão.


t_crit é o quantil dessa distribuição, determina quão largo é a margem de erro do intervalo de confiança, ajustando-o ao nível de confiança (ex.: 95%) e ao tamanho da amostra.
Basicamente t_crit é o valor crítico da t de Student e serve para construir o intervalo de confiança.
"
```
**Resposta**

 O intervalo de confiança a 95% para o tempo médio de espera é [8m:44s ; 10m:3s].
Isto significa que, se repetíssemos a amostragem muitas vezes, cerca de 95% dos intervalos construídos deste modo conteriam o verdadeiro valor de μ.



(c) Suponha que a empresa de transportes afirma que o tempo médio de espera é de 8 minutos. Com base no intervalo de confiança obtido, comente se essa afirmação parece plausível.

```{r}
8 >= IC_lower & 8 <= IC_upper
```
**Resposta**

 A afirmação não é plausível ao nível de 5%, havendo evidência estatística de que o tempo médio difere de 8 minutos.



------------------------------------------------------------------------



## 3.2 Testes de hipótese

O ficheiro `produtividade_remoto.csv` contém dados de produtividade de trabalhadores em dois regimes de trabalho. As colunas são:
 -  `regime` – factor com dois níveis: `"presencial"` e `"remoto"`;
 -  `produtividade` – número médio de tarefas concluídas por dia, medido ao longo de um período de observação.

Pretende-se avaliar se o trabalho remoto leva a uma **produtividade média diferente** da do trabalho presencial.

(d) Importe os dados `produtividade_remoto.csv`. Calcule, para cada regime, a média e o desvio padrão de `produtividade`.

```{r}
library(dplyr)

dados3.2 <- read.csv("/home/david/Transferências/UM/produtividade_remoto.csv", header=TRUE)

p_med <- mean(dados3.2$produtividade)
p_med

# desvio-padrão amostral
p_s <- sd(dados3.2$produtividade)
p_s
```



(e) Formule as hipóteses para um **teste t de duas amostras independentes**:
     -  $H_0$: as médias de produtividade nos dois regimes são iguais;
     -  $H_1$: as médias de produtividade nos dois regimes são diferentes.

Escreva as hipóteses formalmente em termos de $\mu_{\text{presencial}}$ e $\mu_{\text{remoto}}$.

```{r}
# garantir factor com níveis claros (opcional)
dados3.2$regime <- factor(dados$regime, levels = c("presencial", "remoto"))

# teste t de duas amostras (Welch)
tt <- with(dados, t.test(produtividade ~ regime, var.equal = FALSE, conf.level = 0.95))
tt
```



(f) Aplique o teste t em R (assumindo variâncias não necessariamente iguais).
     - Apresente o resumo do teste (estatística t, p-valor).
     - A um nível de significância de 5%, qual é a sua decisão relativamente a $H_0$?
     - Interprete o resultado.

```{r}
# extrair elementos úteis
t_stat  <- tt$statistic
df_welch <- tt$parameter   # graus de liberdade
p_val   <- tt$p.value
ic      <- tt$conf.int
means   <- tt$estimate   # média por grupo

list(t_stat = t_stat, df = df_welch, p_value = p_val, conf_int = ci, means = means)


"
Se  p_value<0.05, então rejeita-se H_0 - há evidência de diferença média entre regimes.

Se  p_value>=0.05, então não se rejeita H_0 - não há evidência suficiente de diferença.

Também verificar o sinal de  means["mean in group presencial"] - means["mean in group remoto"]  ou as próprias médias para saber qual regime tem média maior.


Observações:
  - o teste de Welch é preferível quando não assume igualdade de variâncias
  - pressupostos: observações independentes; amostras aproximadamente normais (ou amostras grandes, pela CLT)
  - se rejeitar H_0 conclui-se que a produtividade média difere entre presencial e remoto ; depois convém reportar a direção (qual tem média maior) e tamanho do efeito (ex.: diferença média)
  - se não rejeitar H_0 os dados não fornecem evidência de diferença; mas falta de evidência ≠ prova de igualdade (poder do teste pode ser baixo)
"
```



