---
title: "Teste 1 — EDA, Regressão Linear e Regularização (2 horas)"
author: "Nome do/a aluno/a: __________________"
date: "`r format(Sys.Date(), '%d-%m-%Y')`"
output:
  html_document: default
  pdf_document: default
editor_options:
  chunk_output_type: inline
---

```{r setup, include=FALSE}
knitr::opts_chunk$set(echo = TRUE, message = FALSE, warning = FALSE, fig.width = 7, fig.height = 4.6)
set.seed(123)
```

# Instruções

* **Duração:** 2 horas.
* **Entregar:** este `.Rmd` com **código** e **respostas** (texto + figuras).
* **Dados usados:** `ggplot2::mpg`, `gapminder::gapminder`, `ggplot2::diamonds`.


```{r pacotes}
# Instalar se necessário
req <- c("tidyverse","broom","gapminder","glmnet","janitor", "car")
new <- setdiff(req, rownames(installed.packages()))
if(length(new)) install.packages(new)

library(dplyr)
library(tidyverse)
library(broom)
library(gapminder)
library(glmnet)
library(janitor)
library(car)
```

---

# Parte A — EDA & Visualização 


## A1. MPG (ggplot2): consumo e características dos automóveis 

**Dados:** `ggplot2::mpg`.

```{r A2-data}
mpg <- ggplot2::mpg |> janitor::clean_names()
glimpse(mpg)
```

**a)** Faça um **gráfico de dispersão** de `hwy` (milhas por galão em autoestrada) vs `displ` (cilindrada). Distinga as observações por `class` e por `drv` (tração) da forma que achar mais adequada na representação gráfica (poderá considerar gráficos lado a lado).
*Comente o padrão geral (relação consumo–cilindrada) e diferenças por tração.*

```{r A2a}
ggplot(mpg, aes(x=displ, y=hwy, color=class)) +
  geom_point(alpha=0.5, size=2) +
  facet_wrap(~ drv) +
  labs(
    x = "Cilindrada (displ)",
    y = "Milhas por galão em autoestrada (hwy)",
    color = "Classe do veículo (class)",
    title = "Consumo (autoestrada) vs Cilindrada",
    subtitle = "separado por tipo de tração (drv)"
  ) + theme_minimal()
```
**Resposta**
 Podemos observar que veículos com tração às 4 rodas são em geral os com menor consumo em autoestrada e também com a maior variação em cilindrada - também é de notar a tendência que quanto menor a cilindrada maior o consumo e vice-versa.
 Agora automóveis tração frontal tem em média o maior consumo mas também a menor cilindrada (havendo apenas 1 caso de cilindrada maior ou igual a 5) - e a tendência observada anteriormente mantém-se, cilindrada mais alta geralmente corresponde a menor consumo.
 Finalmente automóveis com tração traseira são o inverso de automóveis com tração frontal, tem ao todo maior cilindrada e menor consumo - contudo já não se verifica a tendência linear presente nos 2 últimos modos de tração, sendo a maioria dos casos de alta cilindrada também dos que mais "bebem".



**b)** Produza um **boxplot** de `hwy` por `class`.
*Indique quais as 2 classes com menor número de milhas por galão em autoestrada e a classe com maior variabilidade.*

```{r A2b}
ggplot(mpg, aes(x = hwy, y = class, fill = class)) +
  geom_boxplot(outlier.color = "red", alpha = 0.3) +
  labs(
    x = "Milhas por galão em autoestrada (hwy)",
    y = "Classe do veículo (class)",
  ) +
  theme_light() +
  theme(legend.position = "none")
```
**Resposta**
 "SUVs" e "Pickups" são as classes de veículos com menor número de milhas por galão em autoestrada. "Subcompacts" os automóveis com maior variabilidade entre estas duas variáveis.



**c)** Crie a métrica `eff_ratio = hwy / cty` (eficiência autoestrada/cidade). Represente graficamente a **média de `eff_ratio` por `trans`** (tipo de transmissão).

```{r A2c}
eff_ratio <- mpg$hwy / mpg$cty

ggplot(mpg, aes(x=eff_ratio, y=trans, fill=trans)) +
  geom_boxplot(outlier.color = "red", alpha = 0.3) +
  theme_light() +
  theme(legend.position = "none") +
  labs(
    x = "Eficiência Autoestrada/Cidade",
    y = "Tipo de Transmissão"
  )
```


**d)** Para os **8 fabricantes** (manufacturer) com mais observações, mostre um **gráfico de linhas** da média de `hwy` por **ano** (`year`) — uma linha por fabricante.
*Comente se há melhoria/deterioração entre 1999 e 2008 e diferenças entre fabricantes.*

```{r A2d}
top8 <- mpg %>%
  count(manufacturer, sort = TRUE) %>%
  slice_head(n = 8) %>%
  pull(manufacturer)       # extraí apenas uma coluna (neste caso, a lista ordenada dos 8 maiores fabricantes)

# média de hwy por ano para esses fabricantes
hwy_ano <- mpg %>%
  filter(manufacturer %in% top8) %>%
  group_by(manufacturer, year) %>%
  summarise(avg = mean(hwy), .groups = "drop")

ggplot(hwy_ano, aes(x=year, y=avg, color=manufacturer)) +
  geom_line(size=1) +
  geom_point(size=2) +
  scale_x_continuous(n.breaks = 10) +
  scale_y_continuous(n.breaks = 10) +
  labs(
    x = "Ano",
    y = "Milhas por Galão em Autoestrada (média)",
    color = "Fabricante",
    title = "Evolução da eficiência em Autoestrada - top 8 fabricantes"
  ) +
  theme_linedraw()
```
**Resposta**
 Entre os anos de 1999 e 2008 a eficiência em Autoestrada dos oito fabricantes evoluíu linearmente da seguinte maneira:
- Audi, Chevrolet e Hyundai pioraram ligeiramente;
- a Subaru manteve-se praticamente constante (as suas perdas são insignificantes);
- infelizmente a Ford e a Toyota deterioraram consideravelmente;
- em contra-partida, a Dodge e Volkswagen melhoraram substancialmente a sua eficiência.



---


# Parte B — Regressão Linear Múltipla 

## B1. Gapminder: o que explica a esperança de vida? 

**Dados:** `gapminder::gapminder`. Variável de interesse: **`life_exp`**. 

```{r B1-data}
gp <- gapminder::gapminder |> janitor::clean_names()
glimpse(gp)
```

**a)** Crie variáveis auxiliares: `log_gdp = log10(gdp_per_cap)` e `year_c = year - 2000`.
Ajuste o modelo linear:
$$
\texttt{life_exp} \sim \texttt{log_gdp} + \texttt{year_c} + \texttt{continent}.
$$
*Apresente as estimativas dos coeficientes.* Interprete os coeficientes associados à variável continent.

```{r B1a}

aux <- gp %>%
  mutate(
    log_gdp = log10(gdp_percap),
    year_c  = year - 2000
  )

# lm() = linear model
modelo_a <- lm(
  life_exp ~ log_gdp + year_c + continent,
  data = aux
  )

summary(modelo_a)

```
**Resposta**
 No modelo, *continent* é uma variável categórica - isso significa que um continente é tomado como referência e assim comparado aos coeficientes de outros continentes. Adicionalmente, como as variáveis *log_gdp* e *year_c* são constantes, significa então que são comparados páises com PIB semelhante e no mesmo ano.
Neste caso, África é o continente que está ser usado como referência (pois é o único continente que não tem coeficiente na tabela).

 Comparativamente a países de África com semelhante nível de rendimento por pessoa e no mesmo ano:
- países das Américas têm, em média, +8,9 anos de esperança de vida;
- países da Ásia têm, em média, +7,1 anos de esperança de vida;
- países da Europa têm, em média, +12,5 anos de esperança de vida;
- países da Oceânia apresentam, em média, +12,8 anos de esperança de vida.

 Se mesmo controlando por riqueza e evolução temporal as diferenças relevantes na esperança de vida entre continentes persistem, podemos então concluir que os problemas de desenvolvimento de África vão para além da sua riqueza.



**b)** Indique quais as covariáveis estatisticamente significativas na explicação da variabilidade da esperança média de vida.

```{r B1b}
# Pelo resultado do modelo linear, as covariáveis estatisticamente significativas na explicação da variabilidade da esperança média de vida são todas aquelas incluídas no modelo.
# Ou seja:
#  log_gdp    - PIB per capita (nível riqueza de média por pessoa)
#  year_c     - capta as evoluções globais ao longo do tempo
#  continent  - explica diferenças estruturais adicionais entre regiões do mundo
```


**c)** Inclua a interação `log_gdp:continent`. Compare com o modelo base definido em a).
*A interação melhora o ajuste? Explique.*

```{r B1e}
modelo_c <- lm(
  life_exp ~ log_gdp*continent + year_c,     # 'log_gdp*continent' = 'log_gdp + continent + log_gdp:continent'
  data = aux
)

summary(modelo_c)
```
**Resposta**
Agora o modelo permite que o efeito do PIB per capita na esperança de vida seja diferente em cada continente.

Ou seja:
* log_gdp             - efeito do PIB per capita no continente de referência (África);
* continentX          - diferença média no nível da esperança de vida entre o continente X e África quando 'log_gdp = 0' (valor de referência do PIB em log);
* year_c              - tendência temporal comum a todos os continentes (mantida sem interação);
* log_gdp:continentX  - diferença no efeito do PIB per capita entre o continente X e África :
                          » positivo - o PIB tem um efeito mais forte nesse continente;
                          » negativo - efeito é mais fraco.

 A inclusão da interação 'log_gdp:continent' permite que o impacto do PIB per capita na esperança de vida varie entre continentes.
Pois coeficientes de interação estatisticamente significativos indicam que a relação entre rendimento e esperança de vida não é homogénea globalmente,
refletindo diferenças estruturais e institucionais entre regiões.



**d)** Faça uma análise de diagnóstico do modelo definido em a) e calcule **VIF** (`car::vif`).
*Identifique potenciais problemas e comente os valores de VIF.*

```{r B1f}
par(mfrow=c(2,2))
plot(modelo_a)

car::vif(modelo_a)


# VIF = Variance Inflation Factor
# medida que quantifica o grau de multicolinearidade entre as covariáveis de um modelo de regressão linear

# VIF ≈ 1     - sem multicolinearidade
# 1 < VIF < 5 - multicolinearidade moderada (aceitável)
# VIF ≥ 5     - potencialmente problemática
# VIF ≥ 10    - multicolinearidade grave


# Multicolinearidade é a situação em que duas ou mais variáveis explicativas de um modelo de regressão estão fortemente correlacionadas entre si.
# Ou seja, uma pode ser (quase) explicada pelas outras - denotando assim a possibilidade de uma relação linear.
# Isto traz uma variedade de complicações:
#   - aumenta a variância dos coeficientes (podem mudar muito com pequenas alterações nos dados ; exibir sinais contra-intuitivos);
#   - reduz a significância estatística das variáveis visto que o modelo tem dificuldade em "decidir" qual delas  é responsável por qual efeito individual;
#   - Erros-padrão grandes e conclusões erradas devido a informação redundante.
```
*log_gdp*
  GVIF ajustado: 1.41
  multicolinearidade muito baixa
  O efeito do PIB per capita está bem identificado
*year_c*
  GVIF ajustado: 1.05
  praticamente nenhuma colinearidade
  A tendência temporal é independente das restantes covariáveis
*continent*
  Df = 4 (ou seja, 4 dummies, 5 continentes)
  GVIF ajustado: 1.08
  Sem problemas de colinearidade, apesar de ser categórica e participar na interação.

 Todos os GVIF ajustados ≈ 1, isto é muito abaixo dos limiares usuais (√5 ≈ 2.24 ou √10 ≈ 3.16).
Ou seja, os fatores de inflação da variância são baixos para todas as covariáveis e 
não existe multicolinearidade significativa (problemática) no modelo, mesmo
entre a interação o logaritmo do PIB per capita e o continente.



**e)** Predição para perfis novos (ano 2007 ⇒ `year_c = 7`) com base no modelo definido em a):

1. `continent="Europe"`, `log_gdp=4.2`.
   *Calcule predição pontual, Intervalo de Confiança (IC) 95% da média e Intervalo de Predição (IP) 95%, e compare IC vs IP.*

```{r B1bonus}
perfil_e <- data.frame(
  log_gdp   = 4.2,
  year_c    = 7,
  continent = "Europe"
)

pred_ic <- predict(
  modelo_a,
  newdata = perfil_e,
  interval = "confidence",
  level = 0.95   # intervalo onde se espera que esteja a esperança de vida média de países europeus com este perfil.
)                 # ou seja, mede a incerteza na média de "life_exp"
pred_ic

pred_ip <- predict(
  modelo_a,
  newdata = perfil_e,
  interval = "prediction",
  level = 0.95   # intervalo onde se espera que esteja a esperança de vida de um país individual com este perfil.
)                 # ou seja, mede a variabilidade de uma observação individual
pred_ip


#  fit = predição pontual ; valor esperado da esperança de vida para este perfil
#  lwr = limite inferior IC/IP
#  upr = limite superior IC/IP

# Var(IP) = Var(IC) + (σ^2)
# σ = erro residual do modelo ; sabemos de "summary(modelo_c)" que o seu valor é ±5.8 anos ; ou seja, o modelo erra, em média, cerca de 5.8 anos nas predições individuais
```
**Resposta**
 Para um país europeu em 2007 com o perfil log₁₀(PIB per capita)=4.2, a predição pontual da esperança de vida é dada pelo valor ajustado do modelo.

 o Intervalo de Confiança de 95% indica que a esperança de vida média de países europeus com este perfil está entre 79.4 e 80.9 anos.
Portanto a largura deste IC ≈ 1.49 anos - isto é relativamente estreito, refletindo por isso elevada precisão na média.

 Por sua vez o Intervalo de Predição também de 95% é substancialmente mais largo, pois incorpora a variabilidade individual (erro residual) não explicada pelo modelo.
Assim observamos que a esperança de vida de um país europeu individual com este perfil está entre 68.8 e 91.6 anos.



---


# Parte C — Regularização: Lasso / Ridge 

## C1. Diamonds (ggplot2): efeitos da penalização e estabilidade 

**Dados:** `ggplot2::diamonds`. Resposta: `log(price)`.

```{r C1-data}
data("diamonds", package = "ggplot2")
dm <- diamonds |> janitor::clean_names() |> mutate(log_price = log(price)) |>
  select(-price)
```


**a)** Divida a amostra em dados de treino (80%) e dados de teste (20%). Ajuste **Lasso** aos dados de treino. Trace os caminhos dos coeficientes (em função de -log(λ)).
*Identifique os 2 preditores com maior relevância na generalidade de valores de lambda*. 

```{r C1a}
set.seed(123)

n_dm <- nrow(dm)
idx_t <- sample(seq_len(n_dm), size=0.8*n_dm)   # array com 80% do índice de dm

treino <- dm[idx_t, ]
teste <- dm[-idx_t, ]


# Lasso exige variáveis numéricas, logo usamos: model.matrix()
 # variáveis categóricas são automaticamente transformadas em dummies

x_treino <- model.matrix(log_price ~ ., treino)[, -1]         # constrói a matriz de desenho "x" a partir do dataframe "treino"
                                                                  # [, -1] remove a coluna "intercept" (pois o glmnet já o trata internamente)
y_treino <- treino$log_price  # define a variável resposta "y"


# ajusta um modelo Lasso ; calcula soluções para uma sequência de valores de λ
lasso_fit <- glmnet(
  x_treino,
  y_treino,
  alpha = 1      # indica penalização L1
)


# fazemos "plot" para visualizar os caminhos dos coeficientes
 # cada linha colorida = coeficiente de uma variável
plot(
  lasso_fit,
  xvar = "lambda",    # eixo x = −log(λ) (menos penalização à direita)
  label = TRUE       # label = TRUE escreve o nome das variáveis junto às curvas
)
```
**Resposta**
 Após ajustar um modelo Lasso aos dados de treino e analisar os caminhos dos coeficientes em função de −log(λ), verifica-se que os preditores mais relevantes ao longo da maioria dos valores de λ são "carat" (peso) e "x" (dimensão), que entram mais cedo no modelo e mantêm coeficientes distintos de zero para uma vasta gama de níveis de penalização.



**b)** Escolha um valor de lambda com base em validação cruzada e justifique a sua escolha.
Para esse valor de λ, indique: (i) o número de coeficientes ≠ 0, (ii) o RMSE de teste.

```{r C1b}
set.seed(123)

# o RMSE mede quão bem o modelo prevê novos dados, não quão bem ele se ajusta aos dados de treino
 # para isso, é necessário:
  # ajustar o modelo nos dados de treino
  # usar o modelo ajustado para prever a resposta no conjunto de teste
  # comparar predições com valores observados

# validação cruzada
cv_lasso <- cv.glmnet(
  x_treino,
  y_treino,
  alpha = 1,        # Lasso
  nfolds = 10
)
plot(cv_lasso)

# escolha de λ
 # o "cv.glmnet()" fornece 2 valores padrão: "cv_lasso$lambda.min"  e  "cv_lasso$lambda.1se"
  # lambda.min -> dá erro de CV mínimo, pois é um modelo mais complexo
  # lambda.1se -> dá maior λ cujo erro está a 1 erro-padrão do mínimo, mas é um modelo mais parcimonioso e estável
lambda_escolhido <- cv_lasso$lambda.1se

coef_lasso <- coef(cv_lasso, s = lambda_escolhido)
n_nonzero <- sum(coef_lasso != 0) - 1    # número de preditores selecionados pelo Lasso
n_nonzero                                 # "- 1" exclui coluna "intercept"

# matrix de teste
x_teste <- model.matrix(log_price ~ ., teste)[, -1]
y_teste <- teste$log_price

# as predições no conjunto de teste permitem avaliar a capacidade de generalização do modelo
 # evitando assim uma avaliação excessivamente otimista baseada nos dados de treino
y_pred <- predict(
  cv_lasso,
  s = lambda_escolhido,
  newx = x_teste
)

# RMSE (Root Mean Squared Error)
 # é a raiz do erro quadrático médio e mede o erro típico de predição de um modelo (ou seja, desvio entre valores observados e preditos)
  # valores menores => melhor desempenho preditivo

# RMSE = sqrt( (1/n) * n_sum_i=1(y_i - ŷ_i)² )
 # y_i = valor observado
 # ŷ_i = valor predito pelo modelo
rmse_teste <- sqrt(mean((y_teste - y_pred)^2))
rmse_teste
```



**c)** Faça **B = 20** *subamostras* do conjunto de treino (por ex., 80% sem reposição), ajuste **Lasso** em cada amostra (use o mesmo critério de escolha de λ dentro de cada *subamostra*) e calcule a **frequência de seleção** (proporção de vezes com coef ≠ 0) para cada variável.
*Liste as 3 variáveis com maior frequência e interprete a estabilidade do ranking.

```{r C1c}
set.seed(123)

# Procedimento:
  # fazer B = 20 subamostras do conjunto de treino (cada uma com 80% do treino, sem reposição)
  # em cada subamostra:
    # ajustar Lasso
    # escolher λ por validação cruzada (lambda.1se)
    # registar quais coeficientes ≠ 0
  # no fim:
    # calcular a frequência de seleção de cada variável
    # identificar as 3 mais frequentemente selecionadas

B <- 20
p <- ncol(x_treino)

var_names <- colnames(x_treino)

# Matriz para guardar seleção (B x p)
selection_mat <- matrix(0, nrow = B, ncol = p)
colnames(selection_mat) <- var_names

n_treino <- nrow(x_treino)
sub_size <- floor(0.8 * n_treino)

for (b in 1:B) {
  # Subamostra sem reposição
  idx_sub <- sample(seq_len(n_treino), size = sub_size, replace = FALSE)
  
  x_sub <- x_treino[idx_sub, ]
  y_sub <- y_treino[idx_sub]
  
  # CV Lasso na subamostra
  cv_fit <- cv.glmnet(
    x_sub,
    y_sub,
    alpha = 1,
    nfolds = 10
  )
  
  lambda_b <- cv_fit$lambda.1se
  
  # Coeficientes (exclui intercepto)
  coef_b <- coef(cv_fit, s = lambda_b)[-1]
  
  # Regista seleção
  selection_mat[b, ] <- as.numeric(coef_b != 0)
}

# Frequência de seleção
selection_freq <- colMeans(selection_mat)

# Top 3 variáveis
top3 <- sort(selection_freq, decreasing = TRUE)[1:3]
top3
```



**d)** Ajuste Ridge aos dados de treino e avalie o RMSE com os dados de teste. Compare os RMSEs de teste dos dois modelos (Ridge e Lasso) e comente. 

```{r C1d}
set.seed(123)

cv_ridge <- cv.glmnet(
  x_treino,
  y_treino,
  alpha = 0,
  nfolds = 10
)

lambda_ridge <- cv_ridge$lambda.1se

y_pred_ridge <- predict(
  cv_ridge,
  s = lambda_ridge,
  newx = x_teste
)
rmse_ridge <- sqrt(mean((y_teste - y_pred_ridge)^2))
rmse_ridge

y_pred_lasso <- predict(
  cv_lasso,
  s = lambda_escolhido,
  newx = x_teste
)
rmse_lasso <- sqrt(mean((y_teste - y_pred_lasso)^2))
rmse_lasso
```









